臺灣高等法院花蓮分院民事判決　九十三年度重上字第三八號
　　　上　訴　人　戊○○
　　　　　　　　　丙○○(原名.
　　　　　　　　　甲○○
　　　　　　　　　乙○○
　　　共　　　同
　　　訴訟代理人　李莉卿律師
　　　　　　　　　張伯時律師
　　　被　上訴人　第一商業銀股份有限公司萬巒分行
?
　　　法定代理人　子○○
　　　訴訟代理人　陳信伍律師
右當事人間請求清償借款事件，上訴人對於台灣台東地方法院中華民國九十三年八月
十七日（九十二年度重訴字第四號）第一審判決，提起上訴，本院於九十四年一月十
三日言詞辯論終結，判決如左：
      主  文
原判決廢棄。
被上訴人在第一審之訴及其假執行之聲請均駁回。
第一、二審訴訟費用由被上訴人負擔。
      事  實
甲、上訴人方面：
一、聲明：如主文所示。
二、陳述：除與原判決記載相同者，予以引用外，補稱：
  (一)、上訴人等之被繼承人李勝嘉生前即經營五穀雜糧、農藥肥料買賣、養雞場、土
      地、股票等投資事業，雖累積不少財富，然卻深知人生苦短無常，故於民國七
      十年間即與妻子即上訴人戊○○（出家僧名：釋修歸）深入佛法，並積極參與
      社會慈善救助（家扶中心、孤兒院、仁愛之家等）及佛教（佛光山日光寺、海
      山寺等）之法會活動。民國八十四年間，李勝嘉因長期工作勞累及積極從事佛
      教、慈善活動而忽略自身健康而不幸罹患肝癌，不幸於民國八十六年十二月二
      十六日往生，上訴人戊○○於李勝嘉肝癌後期時（民國八十六年間），亦因工
      作勞頓而罹患鼻咽癌二期，病苦之際，除遭逢丈夫李勝嘉之過世外，不到一年
      內【民國八十七年十一月】又遭逢李勝嘉父親李順治之罹患淋巴癌而往生之無
      常，遂深感人命之無常與苦短，空有財富而不知修行了生脫死，始為人生最大
      之悲哀與可惜，上訴人等四人並於民國「九十一年間」決定將所有財產捐贈予
      「台灣靈巖山寺」，做為弘法利生之使用。
  (二)、上訴人等無端遭被上訴人在尚未向主債務人求償、亦未聲請拍賣擔保物之情況
      下，故意以李勝嘉業已往生而死無對證之狀況下，甚或知悉上訴人等欲將財產
      捐贈道場等情，故而查封財產並提出本件訴訟，否則何以在主債務人五年皆未
      繳貸款之情況下，從未向主債務人要求清償，更捨近求遠不先就本件擔保物受
      償之情況下，逕向上訴人等主張繼承連帶保證責任，殊難令人相信被上訴人與
      主債務人間並無勾串之事實！
  (三)、上訴人等並不知悉李勝嘉生前曾與被上訴人成立連帶保證契約乙節，更無從知
      悉李勝嘉之印章遭盜蓋，簽名亦遭盜簽乙節，嗣經原審開庭調查後始知悉事涉
      相關人等，焉有可能在十二年前提出任何告訴？原審在深知此情此景之狀況下
      ，猶竟以上訴人為何未於十二年間向相關人等提出刑事告訴為由，而為不利於
      上訴人之認定及判決，試想：十二年前之上訴人等（皆為國中、高中生）有機
      會知悉嗎？顯見原審認定事實過於率斷及無理！
  (四)、按諸一般金融機構辦理借款人貸款及保證人保證業務時，皆必須由各該當事人
      『親自』於相關「借據」及「約定書」等文件上「借款人欄位」及「保證人欄
      位」簽名及用印，始為一般交易之常態。惟查，本件系爭『借據』經證人證述
      係由「丁○○代書」『代表』李勝嘉於借據上「簽名」，並由被上訴人銀行之
      職員「癸○○」於借據上蓋用李勝嘉之「印章」，顯與「一般金融機構」及「
      本件被上訴人銀行自己」，所要求之借款人貸款及保證人保證業務不同，故按
      民事訴訟法第二七七條第二項：「．．．但法律別有規定，或依其情形顯失公
      平者，不在此限。」，又「請求履行債務之訴，除被告自認原告所主張債權發
      生原因之事實外，應先由原告就其所主張此項事實，負舉證之責任，必須證明
      其為真實後，被告於其抗辯事實，始應負證明之責任，此為舉證責任分配之原
      則」乃最高法院四十三年台上三七七號判例所揭示。易言之，既然按諸「一般
      金融機構」及「被上訴人銀行自己」辦理借款人貸款及保證人保證業務之規定
      ，皆必項由各該當事人『親自』於相關「借據」及「約定書」等文件上之「借
      款人欄位」及「保證人欄位」簽名及用印。故本件被上訴人應先就何以李勝嘉
      之印文由被上訴人職員「癸○○」所『蓋用』，以及李勝嘉之簽名又何以由「
      丁○○代書」所『簽名』？等『變態事實』負舉證之責！簡言之，被上訴人應
      先證明：無論『丁○○』或『癸○○』皆有受李勝嘉合法授權為「雙方代理」
      之證據，並提出書面授權文件，否則焉能既由被上訴人提出之『借據』上，既
      有要求「債務人」及「連帶保證人」必須簽名蓋章之欄位，復又主張可以不用
      由「債務人」與「連帶保證人」簽章，甚至可由『被上訴人職員』該蓋章簽名
      即可之理！其自相矛盾之作法顯無理由，故原判決輕忽『舉證責任分配之認定
      』，亦顯有判決違背法令及判例之違法。
  (五)、退萬步言，又所謂「盜蓋印文」之證明，僅需證明『非本人所親簽與親蓋』及
      『簽名與蓋章未經本人所授權』而言，並非必須要證明到「盜蓋者必須成位偽
      造文書之程度」，故原判決以：「．．．況如李勝嘉之印鑑章果真遭盜蓋，則
      對其信用及經濟應屬發生重大之事由，理應即對冒用之人提起刑事訴追，惟查
      ：系爭借款迄今已逾十二年，未聞李勝嘉或被告曾對所稱冒用李勝嘉印章之人
      提出訴追，益徵被告所辯：就系爭借款借據上李勝嘉之印文係遭盜蓋一節，應
      不足採．．．」云云，亦即原判決以李勝嘉或上訴人未對冒用印章之人提出訴
      追，即認定上訴人主張李勝嘉之印文遭到「盜蓋」不足採信之推論，顯屬臆測
      之詞而委無可信，況上訴人於原審庭訊中早已主張，本件被繼承人李勝嘉早已
      於八十六年死亡，在李勝嘉尚且不知伊為連帶保證人之情況下，李勝嘉之繼承
      人更無從知悉，且本件所有相關文件係原審法官命被上訴人提出後，上訴人始
      知悉有所謂「借據」、「約定書」等事實，尤有甚者，『丁○○代書』更是上
      訴人於原審請求被上訴人銀行提供代書資料後，原審法官及上訴人始知悉「丁
      ○○」為本件代書，此等事實為原審法官所明知，試問：上訴人及原審法官皆
      在九十三年八月十日始知悉「丁○○代書」為本件之承辦代書之情況下，猶做
      出『．．．惟查：系爭借款迄今已逾十二年，未聞李勝嘉或被告曾對所稱冒用
      李勝嘉印章之人提出訴追，益徵被告所辯：就系爭借款借據上李勝嘉之印文係
      遭盜蓋一節，應不足採．．．』之論斷，顯屬荒謬與草率。
  (六)、按最高法院七十年台上字第六五七號判例揭示：「由自己之行為表示以代理權
      授與他人者，對於第三人應負授權人之責任，必須本人有表見之事實，足使第
      三人信該他人有代理權之情形存在，始足當之（參看本院六十年台上字第二一
      三０號判例）。我國人民將自己印章交付他人，委託該他人辦理特定事項者，
      比比皆是，倘持有印章之該他人，除受託辦理之特定事項外，其他以本人名義
      所為之任何法律行為，均須由本人負表見代理之授權人責任，未免過苛。原審
      徒憑上訴人曾將印章交付與呂某之事實，即認被上訴人就保證契約之訂立應負
      表見代理之授權人責任，自屬率斷。」，故不得以『印章交付他人』或『持有
      他人之印章』即足認定『被交付印章者』或『持有印章者』即為有權代理人或
      表見代理人，易言之，仍須依具體情況綜合判斷之，避免過苛又違背法律與常
      情。
  (七)、再按民法第三條第二項雖規定：「如有用印章代簽名者，其蓋章與簽名生同等
      之效力」，然僅限於『如有用印章代簽名』之情況下，惟查，本件並要求李勝
      嘉『以印章代簽名』，反係被上訴人銀行及一般金融機構為維護交易安全，皆
      要求連帶保證人必須『同時』「簽名」及「蓋章」，故原判決援引前開判例亦
      有違誤。再查，民法第三條第二項固規定，簽名得以蓋章代之，但必其『蓋章
      』係「出於當事人之意思」為之，始生『代簽名』之效力，若出於他人在「無
      任何授權」之情況下，即難謂已由保證人以蓋章代簽名，保證契約即難認已成
      立，況所謂『如有以印章代簽名者』，按諸一般常情，倘該代簽名者之他人確
      實經過本人之授權，亦非直接書立本人之名字，而係以『代』字之字樣書立於
      簽名之欄位，始屬常情。然本件之『代簽名』者為代書『丁○○』，惟『蓋章
      者』又為被上訴人之銀行職員「癸○○」，無論「丁○○」或「癸○○」皆為
      被上訴人所聘請之職員而與李勝嘉無關，彼等亦未提出或證明受李勝嘉之授權
      ，焉能證明彼等之簽名及蓋章與李勝嘉生同等效力？又本件情況顯與民法第三
      條第二項及原判決所援引之判例有間，故原判決明顯違背法令已彰彰明甚。
  (八)、況就證人丁○○於原審之證述內容可知：證人丁○○僅為本件借款資料『代寫
      』之人，伊並未『代辦』，然查，李勝嘉為高中畢業並經商多年之人，復由被
      上訴人銀行所提供李勝嘉於民國七十四年留存於銀行之印鑑及筆跡資料顯示，
      李勝嘉簽名之筆跡『駿逸工整』，顯無由代書丁○○『代寫』之必要！而丁○
      ○代書為被上訴人銀行所聘請之人，與李勝嘉毫無任何關係，李勝嘉焉有可能
      將事涉嚴重之連帶保證責任之『借據』交由丁○○『代寫』？原審亦未就李勝
      嘉是否合法授權丁○○代書加以調查，況無論是「丁○○」抑或是「癸○○」
      皆為被上訴人之受僱人，既代表被上訴人復又代表李勝嘉為連帶保證契約，按
      民法第一０六條：「代理人，非經本人之許諾，不得為本人與自己之法律行為
      ，亦不得既為第三人之代理人，而為本人與第三人之法律行為。．．．」之規
      定，顯有『雙方代理』之違法而無效！再者，按諸一般常情，代書在受委託人
      辦理一般銀行貸款業務時，僅就不動產設定契約部分為代辦，殊無可能進而代
      替委託人在載有『連帶保證人』字樣之『借據』上簽名！況本件丁○○代書亦
      證稱本件為『個案』，惟伊就本件何以為個案？伊是否有得到李勝嘉授權簽立
      借據？伊如何確信李勝嘉有當連帶保證人之意思？尚未能明確闡明及明，焉
      能以『可能他在跟庚○○談話』，所以才『叫我幫他寫』等不確定意思而一筆
      帶過？故有再次傳訊並進一步究明之必要！
  (九)、民國七十四年李勝嘉赴被上訴人銀行開戶時，就所有開戶資料尚且皆由伊親簽
      ，何以如此事涉嚴重之連帶保證責任之『借據』卻不交由李勝嘉親簽？足見縱
      認李勝嘉有於當日親赴農會，然僅因李勝嘉既已將其土地提供買受人擔保借款
      ，並與買受人約定由銀行撥款進入伊設於台東農會太平分部之帳戶內，李勝嘉
      赴農會之目的僅在於將前開帳戶提供銀行作為撥款之用，殊無再同意擔任連帶
      保證人之可能！實因李勝嘉『不願』及『不知』擔任本件連帶保證人，故始由
      代書丁○○藉因辦理設定抵押權而持有李勝嘉之印章之際，為順利取得貸款之
      核撥，並自認土地所有權人一定必須為連帶保證人始得核撥貸款，遂在李勝嘉
      與庚○○交談之際，擅自代替李勝嘉於借據上之連帶保證人欄位簽名及蓋章。
      再者，本件所有證人或為原告職員、或為本件主債務人，為拖免自身之法律責
      任，遂同一口徑證述：「我『確信』李勝嘉有擔任連帶保證人之意思」，惟事
      隔十二年之久，證人們又何以如此篤定『李勝嘉之確信』？殊不符常情！顯為
      臨訟杜撰虛偽之詞！要無可信！揆諸前揭最高法院七十年上字第六七五號判例
      意旨，被上訴人必須舉證證明丁○○為『有權代理』，殊無以印文為真正即足
      證明丁○○有權代替李勝嘉為連帶保證人之意思表示。
  (十)、原判決既認本件應有民法第三條第一項、第二項：「依法律之規定，有使用文
      字之必要者，得不由本人自寫，．．．如有用印章代簽名者，．．．」之適用
      ，亦即認以本件之「連帶保證契約」乃為依法律之規定有使用文字之必要者，
      按民法第五百三十一條之規定：「為委任事務之處理，須為法律行為，而該法
      律行為，依法應以文字為之者，其處理權之授與，亦應以文字為之。其授與代
      理權者，代理權之授與亦同。」，職此，原判決既認以本件「連帶保證契約」
      為依法律之規定有使用文字之必要者，按諸民法第五百三十一條之規定，無論
      「丁○○」抑或是「癸○○」就本件代替李勝嘉簽名及蓋章部分，均應提出具
      體之『書面授權書』，要無以李勝嘉有親自到農會，彼等即有擅自於系爭「連
      帶保證契約書」上簽名及蓋章之權利！顯與常情、法律規定及『被上訴人銀行
      之正常運作』不符，焉能於此種情況下，並在李勝嘉已死無對證下，憑空指述
      『確信』李勝嘉有擔任連帶保證人之真意？原審法官未究明該等證人皆為被上
      訴人銀行之職員，為避免遭受被上訴人銀行、當事人及法律對彼等之訴追，遂
      在未加查證下採信彼等所為偏頗之證詞，顯亦有違背法令之嫌。原判決又以：
      「．．．況系爭借款借據上李勝嘉之簽名係由丁○○於李勝嘉明示或默示同意
      下所代寫一節，業據證人王榮鐘結證述：『．．．我知道撥款的相關準備作業
      都是由代書丁○○幫他填寫的，所以借據上李勝嘉的名字及位址應該是代書所
      填寫的』等語；證人丁○○結證稱：『．．．八十一年四月二十二日農會要撥
      款的時候，李勝嘉有親自到農會，借據上李勝嘉的姓名及住址，是我先幫他寫
      好的，借據上李勝嘉的印文，是李勝嘉拿給我蓋的。』、『雖然李勝嘉當天有
      到場，因為他跟庚○○是朋友，可能他在跟庚○○談話，所以才叫我幫他寫。
      』等語；證人庚○○結證：『（借據上李勝嘉的簽名是何人簽的？）是代書丁
      ○○簽的，因為他簽的比較快，字寫的比較好看，李勝嘉知道丁○○幫他簽名
      字。』．．．是除被告能提出確切反證外，尚難徒憑被告自稱李勝嘉未於系爭
      借款借據上親自簽名，而否認爭借款之效力。」云云，惟查：證人王榮鐘、丁
      ○○均為被上訴人銀行之職員，原審法官竟在「判決書第五頁第九行」以下，
      以證人丁○○、庚○○證述：「雖然李勝嘉當天有到場，因為他跟庚○○是朋
      友，『可能』他在跟庚○○談話，所以才叫我幫他寫。」、「（借據上李勝嘉
      的簽名是何人簽的？）是代書丁○○簽的，『因為他簽的比較快』，『字寫的
      比較好看』，李勝嘉知道丁○○幫他簽名字。」等所謂『可能李勝嘉在跟庚○
      ○談話，所以才叫我幫他寫』及『是代書丁○○簽的，因為他簽的【比較快】
      ，【字寫的比較好看】，李勝嘉知道丁○○幫他簽名字。』等不確定之證詞及
      荒謬之理由，即採信彼等證人之證述，蓋李勝嘉乃高中畢業又經商多年，亦為
      原審所認定之事實，且李勝嘉所留存於銀行之簽名字跡「工整駿逸」，民國八
      十一年四月二十二日當日李勝嘉又親赴農會，又依原審判決（第八頁倒數第九
      行起）之認定：「衡之證人王榮鐘、癸○○、壬○○為系爭借款之徵信、放款
      作業人員，當知悉系爭借款數額並非少數，為保核貸之正確性，應踐行對保之
      手續，以確信保證人有保證之意願後，始得據以撥款，．．．。縱原告對李勝
      嘉之對保過程或有粗略，．．．」，被上訴人銀行職員及代書既為專業之貸、
      放款人員，倘非刻意隱瞞不讓李勝嘉知悉有「連帶保證人」乙節，要無不由李
      勝嘉親自在系爭最重要之『借據』文件上簽名及蓋章之理由！原判決一方面認
      定彼等證人為專業人員應明確知悉對保程序，另一方面又認為彼等證人就『對
      保之疏失』，並無損於連帶保證契約之成立，原判決之理由顯有矛盾！更有背
      於一般經驗法則及論理法則之嚴重違法失職。
  (十一)、證人庚○○為向李勝嘉買買本件系爭土地之買受人（上證一號．．．本件強制
      執行卷內由被上訴人所提供），伊於民國八十一年四月九日與李勝嘉所書立之
      土地買賣協議書中約定有：『雙方約定因買方〈即庚○○〉受限於土地法令無
      法取得所有權，雙方協議暫用賣方（李勝嘉）名義辦理銀行貸款，俟銀行貸款
      撥款同時，買方同意應按時繳付本息，如發生連續兩個月未繳息情事，買方（
      即庚○○）願負違約責任，．．．並負賠償之責，並放棄先訴抗辯權．．．』
      云云，足證證人庚○○明知李勝嘉僅因為土地所有權人，為配合庚○○向農會
      貸款，遂提供土地作擔保，倘庚○○無法繳納借款利息時，伊必須對李勝嘉負
      責，故李勝嘉焉有可能再為本件借款之連帶保證人？茲因李勝嘉業已於民國八
      十六年死亡，故庚○○為脫免責任而為虛偽之證述，原審法官亦不查，進而採
      信庚○○矛盾之證詞，亦屬判決違背法令，委無可信。
  (十二)、原判決第六頁第九行認以：「．．．(二)依屏東縣萬巒地區農會核貸系爭借款當
      時之放款作業方式，須該農會會員始得為借款人，而提供擔保土地之所有權人
      應任連帶保證人一情，業據證人庚○○、證人王榮鐘（即系爭借款之徵信人員
      ）、證人丁○○皆結證述：「．．．如果以別縣市的土地擔保，則土地所有權
      人必須要同時為連帶保證人之慣例．．．」，是李勝嘉出賣系爭土地予庚○○
      ，為方便買方向上開該農會貸款，以支付土地案款，對前揭農會須以其（即土
      地所有人）為系爭借款連帶保證人之放款作業程序，應不可諉為不知．．．」
      云云，惟查：所謂：『．．．依屏東縣萬巒地區農會核貸系爭借款當時之放款
      作業方式，須該農會會員始得為借款人，而提供擔保土地之所有權人應任連帶
      保證人乙情．．．』顯與法律規定有違，且原審法官於審理期間曾命被上訴人
      銀行提出『該慣例之依據』，惟原判決在被上訴人尚未提出該依據之下，竟毫
      無理由地採信證人庚○○、王榮鐘所為『該慣例』之證詞，更亦毫無理由地認
      定李勝嘉『應不可諉為不知』，殊不知連法律人甚或法官皆不知該慣例之情形
      下，且原審法官亦不知之情況下，李勝嘉又憑什麼一定知道？原判決嚴重違背
      法令之情節已彰彰明甚，更無可信！
  (十三)、原判決第七頁第八行認以：「．．．至被告對系爭抵押權之設定並不爭執，而
      系爭抵押權設定土地登記申請書申請人欄內、土地建築改良物抵押權設定契約
      書訂立契約人欄內均記載：「義務人兼連帶保證人」為李勝嘉，有系爭抵押權
      設定登記所附上開申請書、契約書影本在卷可稽，足認李勝嘉應有為系爭借款
      之連帶保證人。．．．」云云，惟查：「抵押權設定行為」係屬「物權擔保行
      為」，然「連帶保證契約」則為「債權行為」，且在「抵押權設定行為」中根
      本不存在所謂『連帶保證人』情事，故在抵押權設定契約書上縱然有所謂：『
      義務人兼連帶保證人為李勝嘉』之記載字樣，亦不發生所謂「連帶保證契約關
      係」，此乃債權與物權不同之法律最基本認知，原判決竟背於法律之基本認知
      而認定：李勝嘉應有為系爭借款之連帶保證人嚴重違背法令之情形又見一樁！
  (十四)、原判決於第十頁倒數第五行認定：「．．．而系爭借款於撥款當日即全數匯入
      李勝嘉於台東地區農會太平分部所開立活期儲蓄存款三二四五一號帳戶等情，
      已如前述，故李勝嘉於八十一年四月二十二日系爭借款撥款當日，既已親自到
      場並辦理系爭『借款』手續，則斷無於系爭借款借據、約定書上蓋妥印鑑章後
      ，卻事後徒稱上開印鑑章係遭盜蓋之理。」云云，惟查：李勝嘉於八十一年四
      月二十二日系爭借款撥款當日，親自到農會並非辦理系爭『借款』手續，而係
      因李勝嘉之土地提供擔保借款，原判決竟認李勝嘉赴農會係『辦理借款手續』
      更屬嚴重錯誤！蓋原審法官明知『借款人』為「辛○○○」及「陳祿元」，又
      於判決書中認定：「李勝嘉既已親自到場並辦理系爭『借款』手續，則斷無於
      系爭借款借據、約定書上蓋妥印鑑章後，卻事後徒稱上開印鑑章係遭盜蓋之理
      。」亦屬判決理由矛盾之違法！
  (十五)、按「債務關係如於設定擔保物權而外並有保證人者，該主債務人不清償其債務
      時，依原則固應先儘擔保物拍賣充償，惟當事人間如有特別約定，仍從其特約
      。」乃最高法院十九年上字第三三０號判例所揭示〈上證二號〉，經查，本件
      清償借款訴訟，姑先不論被繼承人李勝嘉是否與被上訴人成立連帶保證契約，
      茲因本件借款債務尚有『設定擔保物權』〈即本件系爭土地：台東縣卑南鄉○
      ○段五九六六號土地〉，被上訴人曾於本件訴訟進行中向  鈞院民事執行處聲
      請拍賣系爭抵押物，惟尚未拍賣充償，揆諸前揭最高法院判例意旨，本件被上
      訴人在尚未就擔保物拍賣充償前，即向保證人之繼承人提起本件清償訴訟，顯
      不合法應予駁回，合先明。
  (十六)、按最高法院八十一年台上字第一０一一號判決（上證三號）揭示：「保證人與
      債權人約定就債權人與主債務人間所生一定債之關係範圍內之不特定債務，預
      定最高限額，由保證人保證之契約，學說上稱為最高限額保證。此種保證，除
      約定時已發生之債權外，即將來發生之債權，在約定限額之範圍內，亦為保證
      契約效力所及。而保證人死亡後，已不得再為權利義務之主體，保證人死亡前
      所已發生之債務，在約定限度之範圍內，固應由其繼承人承受，負連帶償還責
      任；惟『保證人死亡後』始發生之債務，則不在其繼承人繼承之範圍」。簡言
      之，縱認連帶保證契約有效成立，然『保證人〈即被繼承人〉死亡後』始發生
      之債務，則不在其繼承人繼承之範圍內。本件被繼承人李勝嘉於民國『八十六
      年十二月二十六日』即已死亡，然系爭借款債務係發生於保證人李勝嘉『死亡
      後』之民國『八十七年三月三日』，故依前揭最高法院判決意旨，被上訴人就
      本件清償借款於原審「訴之聲明」中請求『．．．被告等應連帶給付原告．．
      ．，及自民國八十七年三月三日起至清償日止，按年息百分之十一計算之利息
      ，其逾期在六個月以內者，另按上開利率一成，逾期超過六個月以上者，另按
      上開利率之二成加付違約金。．．．』之就『遲延利息』及『違約金』之請求
      內容部分，顯無理由，要無可採。因此，原判決更屬嚴重判決錯誤。
  (十七)、按銀行法第十二條之一第一項規定：「銀行辦理自用住宅放款及消費性放款，
      已取得前條所定之足額擔保時，不得以任何理由要求借款人提供連帶保證人。
      銀行辦理授信徵取保證人時，除前項規定外，應以一定金額為限。未來求償時
      ，應先就借款人進行求償，其求償不足部分得就連帶保證人平均求償之。．．
      ．」，此乃因銀行授信，要求借款〈主債務人〉覓妥保證人者，固為銀行業之
      多年交易習慣，其情形且多為連帶保證人。惟此情形，於維護公平交易及保障
      消費者權益均有窒礙。為此對於銀行特殊性放款授信，爰有限制連帶保證之規
      定。且本銀行法第十二條之一第一項為『禁止規定』，違反者保證契約無效〈
      非僅連帶部分無效：七一條本文〉。〈上證四號〉本件借款債務尚有『設定擔
      保物權－最高限額抵押七百二十萬元整』，故本件借款債權既已有足額擔保，
      依前揭銀行法第十二條之一第一項之規定，本件被上訴人即不得以任何理由要
      求借款人提供連帶保證人，且該法條為禁止規定，違反者，保證契約係屬無效
      ！故本件被上訴人既已有『設定擔保物權』下書立該保證契約，該保證契約應
      屬無效，被上訴人依無效之「連帶保證契約」向上訴人請求即顯無理由。
  (十八)、證人丁○○結證稱：「．．．八十一年四月二十二日農會要撥款的時候，李勝
      嘉有親自到農會，借據上李勝嘉的姓名及住址，是我先幫他寫好的，借據上李
      勝嘉的『印文』，是『李勝嘉拿給我蓋的』。」證人壬○○證稱：「．．．當
      時『我們』放款作業的方式，是印章由我們統一借據及約定書上面『蓋章』，
      所以本件借款及約定書上，李勝嘉的印文，是由『我或癸○○』所蓋的。．．
      ．(三)、證人癸○○於民國九十二年五月二十七日證詞證稱：「．．．陳祿元借
      款時，與庚○○一起到萬巒農會辦理，我拿授信約定書給他簽，公司規定借款
      人及保證人都要簽，他們都委託代書辦理，名字也是代書寫的，借據是他們寫
      好拿過來的，．．．簽借據時『我沒有』看到陳祿元、李勝嘉『親自簽名蓋章
      』。」、「（問：你有無告知陳祿元借款多少？利息？）我有告知金額，詳細
      內容徵信人員會告知。」證人己○○證述：「．．．庚○○向李勝嘉買賣土地
      我是見證人。二、八十一年四月二十二日我知道李勝嘉有到農會準備要撥款，
      至於借款多少錢，以及李勝嘉有無任連帶保證人，我都不知情。」、「（問：
      證人是否知道當天李勝嘉到農會作什麼？）是『李勝嘉』要『借款』」各等語
      ，但查，證人己○○為系爭土地買賣之見證人，竟證述：不知李勝嘉借多少錢
      ，亦不知李勝嘉有擔任連帶保證人乙節，更證述係李勝嘉要『借款』而到農會
      ！顯與前開所有證人之證述不一。再者，所有證人對李勝嘉之印文究係「癸○
      ○」、「丁○○」、「壬○○」所蓋用之證述亦不一致，故各該證人之證述尚
      不足以證明被上訴人業已與李勝嘉成立連帶保證契約，非得僅以印文為真正即
      證明李勝嘉有為連帶保證人之真意！
  (十九)、綜上所述，系爭『借據』上連帶保證人欄位非李勝嘉所親簽與親蓋，既為兩造
      所不爭執之事實，則被上訴人即應證明「丁○○」或「癸○○」之簽名與蓋章
      有合法授權，否則被上訴人則未盡舉證責任，尚無法證明被上訴人與李勝嘉成
      立連帶保證契約，復就全卷綜合判斷之，李勝嘉為出賣土地之出賣人，茲因當
      時買受人林松因非自耕農而無法登記為所有權人，故暫由當時土地所有人李勝
      嘉擔任物上保證人提供物保設定抵押權予被上訴人，此乃合情合理！豈有李勝
      嘉於出賣自己土地之際，又擔任買受人借款之連帶保證人之可能？李勝嘉非愚
      非痴，要無同意之可能！況由被上訴人在李勝嘉親自到農會之情況下，及被上
      訴人職員皆具專業能力下，倘非李勝嘉不同意擔任連帶保證人，焉有不由李勝
      嘉親簽之可能？反由被上訴人之職員「丁○○」及「癸○○」所為之可能？再
      者，『對保程序』固然並非成立連帶保證契約之要件，然被上訴人終究必須就
      渠與李勝嘉成立連帶保證契約盡『完全之舉證責任』後，上訴人始有其餘之舉
      證之責，原判決草率輕忽及違背法令之情已見前述，上訴人已出家修行與世無
      爭，並將財產捐贈予道場，無端突遇此情此景，尚請  鈞長審慎論斷，賜判合
      情合理並合法之判決。
三、證據：除援用原審提出之證據外，補提出土地及建物所有權狀影本各二件、台東
          地院九十三年執全字第七七五號不動產附表一件、證明書一件為證。
乙、被上訴人方面：
一、聲明：駁回上訴人之上訴。
二、陳述：除與原判決記載相同者，予以引用外，補稱：
  (一)、有關被上訴人請求調查，是否有所謂以別縣市之土地擔保借款時，土地所有權
      人必須要同時為連帶保證人之規定或慣例？經查，於被上訴人八十二年四月第
      三次修訂之行員訓練教材叢書，授信實務，第一百六十四頁上即有載明，不動
      產擔保提供人非為借款人本人時，身份欄應寫擔保物提供人兼連帶保證人，姓
      名欄寫提供人姓名，此有授信實務影本一份（第一百六十二頁至第一百六十五
      頁）（如證一）可稽。是依此規定，本件被上訴人以土地所有權人同時為連帶
      保證人之作法，即與銀行一般之作法手續上均無違誤之處。
  (二)、按借據內印章既屬真正，雖由他人代為立據，而除有確切反證外，應推定為本
      人授權行為（最高法院三十七年上字第八八一六號判例意旨參照）。系爭借據
      內上訴人之印章為真正，雖由訴外人王蔡金菊持以立據，惟上訴人不能舉證證
      明係遭王蔡金菊盜用其印章，原審認上訴人有授權王蔡金菊簽立系爭借據，爰
      為其敗訴之判決，並無違背法令之情形（最高法院九十三年台上字第一八七四
      號民事判決參照，如證二，最高法院判決書影本一份），本件上訴人對於系爭
      借款借據連帶保證人項下、系爭約定書上所留印文，核與(1)系爭抵押權設定登
      記所附台東縣卑南鄉戶政事務所於八十一年四月八日所核發印鑑證明書所留印
      鑑印文相符，(2)於第一商業銀行授信約定書、印鑑卡所留印文相符，均不爭執
      ；且亦自承系爭借款及約定書上面之印文雖為真正，但爭執並非李勝嘉所蓋（
      見原第一審卷第二０三、二０四頁），依上開最高法院之判決意旨可知，雖由
      他人立據，仍應推定為李勝嘉業已有授權行為。
  (三)、按當事人主張有利於己之事實，就其事實有舉證之責任，又私人之印章，由自
      己使用為常態，被人盜用為變態，主張變態事實之當事人，自應就此印章被盜
      用之事實負舉證之責任。被上訴人於事實審已自承系爭借據連帶保證人所蓋用
      之印文為印鑑，係屬真正，則被上訴人自應就其抗辯係遭他人盜蓋一節，負舉
      證責任。乃原審未經被上訴人舉證予證明，即認被上訴人抗辯其印鑑遭其妻盜
      用為可採，顯有適用證據法則不當之違法（最高法院八十六年台上字第七一七
      號判決參照），本件上訴人並不否認印文之真正，又無法證明其印章係被盜蓋
      ，僅空言主張非李勝嘉所親蓋，揆諸上開說明，上訴人之主張，顯非可採。
  (四)、又依上訴人所提彰化商業銀行業務處理程序授信篇規定：「銀行對於借款人或
      保證人所出具之上述文件應派員辦理對保手續，以驗明確為借款人或保證人之
      本人所為，其對保手續應注意事項如下：(一)辦理新放時，各種債權憑證所蓋借
      保戶印章，應與其約定書所蓋印章確實核對外，並應由負責人覆核無誤後始可
      放出。」從而，被上訴人於處理八十九年轉期續貸（非新放款）時，既已核對
      印章無誤，即與上開他銀行之對保手續無誤（台灣高等法院高雄分院九十三年
      度重上字第四號判決參照）。本件被上訴人辦理本件之貸款時，既已核對印章
      無誤，即與上開他銀行之對保手續無誤，是上訴人主張不負連帶保證之責任云
      云，自不足採。
三、證據：援用原審提出之證據，補提出援信實務影本一件，最高法院九十三年度台
          上字第一八七四號民事判決一件為證。
      理  由
一、被上訴人於九十年九月十五日概括承受屏東縣萬巒地區農會，有財政部九十年九
    月十四日台財融（三）字第０九０三００００九三號函影本附卷可稽（見原審卷
    第二二一頁），合先敘明。
二、本件被上訴人在原審起訴主張訴外人辛○○○於八十一年四月二十二日向其借款
    新台幣（下同）六百萬元，，約定借款期限至九十六年四月十日，利率按週年利
    率百分之十一計算，每月付息一次，如未依約償還本息即喪失期限及分期攤還之
    利益，除應按原利率付息外，對逾期在六個月以內者，按上開利率之一成；逾期
    超過六個月部分，按上開利率之二成加付違約金（下稱系爭借款），而訴外人李
    勝嘉為系爭借款之連帶保證人，並於同日簽立授信約定書（下稱系爭約定書），
    詎辛○○○僅繳息至八十七年三月三日，故系爭借款視為全部到期。至李勝嘉業
    於八十六年十二月二十六日死亡，上訴人戊○○、丙○○、甲○○、乙○○為其
    概括繼承人，自應對李勝嘉之上開債務負連帶保證之責任。爰依連帶保證、繼承
    之法律關係訴請判令上訴人等如數連帶清償及其利息、違約金；上訴人等則以系
    爭約定書上並無連帶保證人之字樣，且未經被上訴人蓋有已對保之核章，故系爭
    借款顯未經對保程序。而李勝嘉雖於系爭借款撥款日（即八十一年四月二十二日
    ）到場，卻未於系爭借款借據上親自簽名，足證李勝嘉不知其為系爭借款之連帶
    保證人，與被上訴人間難謂已生系爭借款連帶保證契約之合致。至被上訴人認擔
    保系爭借款之土地所有人李勝嘉即須任系爭借款之連帶保證人，顯與法律所稱連
    帶保證人之意義相左。故李勝嘉及上訴人等就系爭借款均無庸負連帶保證人之責
    任等語置辯。
三、查訴外人李勝嘉已於八十六年十二月二十六日死亡，上訴人等均未為拋棄或限定
    繼承；李勝嘉為其所有坐落臺東縣卑南鄉○○段五九六六號土地（下稱系爭土地
    ）之抵押義務人，並以辛○○○為債務人，為權利人屏東縣萬巒地區農會設定七
    百二十萬元之抵押權（收件日號為：八一０四一六東地所字四八三四號）（下稱
    系爭抵押權）；李勝嘉於系爭借款借據連帶保證人字樣下、系爭約定書上所留印
    文，經原審於九十三年八月十日當庭勘驗結果核與系爭抵押權設定登記所附臺東
    縣卑南鄉戶政事務所於八十一年四月八日核發印鑑證明書所留印鑑印文（下稱系
    爭印鑑印文）、第一商業銀行七十四年七月十二日授信約定書印鑑卡所留印文均
    相符；被上訴人於八十一年四月二十二日將系爭借款六百萬元撥款後，轉帳入辛
    ○○○於被上訴人貸六二一號存款帳戶（下稱系爭存款帳戶），同日以庚○○為
    匯款人，由系爭存款帳戶轉帳六百萬元，並電匯至李勝嘉於臺東地區農會太平分
    部所開立活期儲蓄存款三二四五一號帳戶等情，有原審九十一年十二月十日（九
    十一）東院瑜民愛字第二二一八一號函；臺東縣臺東地政事務所九十二年六月十
    日東地所登記字第０九二０００四五五九號函暨所附系爭抵押權登記資料；系爭
    借款借據、約定書、印鑑證明；轉帳支出、收入傳票、系爭存款帳戶乙種存款卡
    片、系爭存款帳戶取款條、合作金庫入戶電匯申請書代收入傳票影本在卷可稽（
    見原審卷第一六二頁；第一四三頁至一五七頁；第六十七頁、第六十九頁、第一
    五五頁、第一四一頁背面、第一四二頁；第七十二頁至第七十三頁、第一九六頁
    、第八十三頁、第八十八頁），復為兩造所不爭執（見原審卷第十九頁；第二０
    三頁至第二０五頁），則被上訴人主張李勝嘉為抵押義務人、辛○○○為債務人
    ，向被上訴人借款六百萬元之事實，雖可認為真實。惟上訴人等則否認李勝嘉有
    與被上訴人合意成立連帶保證契約之事實。被上訴人自應就其與李勝嘉間有成立
    連帶保證契約之有利於己之事實，負舉證責任。被上訴人固以系爭借據，約定書
    上李勝嘉之印文均與其所留印鑑印文相符，足見李勝嘉有同意為辛○○○借款之
    連帶保證人，惟查：
  (一)、李勝嘉係於八十一年三月廿三日由其父李順治代理，與訴外人庚○○就系爭台
      東縣卑南鄉○○段五九六六號土地訂立買賣契約書將上開旱地出售予庚○○，
      約定於八十一年四月廿三日庚○○應付款七百萬元，並於當日以前備足一切證
      件交代書人辦理。另約定本件承買人受自耕能力限制關係同意先由乙方（李勝
      嘉）名義向銀行辦理貸款手續及設定抵押．．．（見合約第十條），有該買賣
      契約書在本院卷可憑。嗣李勝嘉與庚○○再於八十一年四月九日之土地買賣協
      議書約定「．．．雙方約定因買方受限於土地法令無法取得所有權，雙方協議
      暫用賣方（李勝嘉）名義辦理銀行貸款，俟銀行核貸撥款．．．同時約定買方
      應按時繳付本息，如發生連續兩個月未繳納本息情事，買方願負違約責任，無
      條件同意讓賣方沒收已付之前款及．．．」，亦有該協議書在卷足稽。由上開
      買賣契約書及協議書可知李勝嘉僅願以其名義辦理貸款並提供抵押物，而未提
      及李勝嘉願為借款連帶保證人之事，再由上述約定，可知李勝嘉唯恐庚○○不
      能按期繳納貸款本息，遭受損害，而有庚○○應按時繳付本息，如發生連續兩
      個月未繳納本息情事，買方（庚○○）願負違約責任，無條件同意讓賣方沒收
      ，已付之前款．．．如李勝嘉同意擔保借款連帶保證人，當無如此約定之理。
      足證李勝嘉並無同意為辛○○○借款連帶保證人之情事。
  (二)、證人王榮鐘雖於原審結證稱：「．．．我知道撥款的相關準備作業都是由代書
      丁○○幫他填寫的，所以借據上李勝嘉的名字及住址應該是代書所填寫的」等
      語；證人丁○○亦結證稱：「．．．八十一年四月二十二日農會要撥款的時候
      ，李勝嘉有親自到農會，借據上李勝嘉的姓名及住址，是我先幫他寫好的，借
      據上李勝嘉的印文，是李勝嘉拿給我蓋的。」、「雖然李勝嘉當天有到場，因
      為他跟庚○○是朋友，可能他在跟庚○○談話，所以才叫我幫他寫。」等語；
      證人庚○○結證：「（借據上李勝嘉的簽名是何人簽的？）是代書丁○○簽的
      ，因為他簽的比較快，字寫的比較好看，李勝嘉知道丁○○幫他簽名字。」等
      語在卷（見原審卷第二０九頁；第二一一頁至第二一三頁）。但經上訴人聲請
      本院再度訊問證人丁○○，結證稱：「因為農會總幹事說本件土地是外縣市，
      比較特殊，所以要土地所有人當連帶保證人」「（問：李勝嘉當時是否知道他
      要當連帶保證人？）：答：我不清楚」，「當時我是認為他們（指李勝嘉與庚
      ○○）已經講好了，所以才幫他們寫借據（寫的時候，李勝嘉在樓下），因為
      抵押權設定契約書放在理事長室，所以在那裡寫，其他也沒有談其他的事情，
      也沒有與農會的人談話，．．．」等語（見本院九十三年十二月二十三日準備
      程序筆錄），足見證人庚○○所證李勝嘉知道丁○○幫他簽名並不實在，而證
      人丁○○上開之證言，並不足以證明李勝嘉確與被上訴人成立連帶保證契約。
      因李勝嘉係出賣土地，其與庚○○前往當時之萬巒農會，純係因以其土地設定
      抵押為能迅速獲償土地價金，並非係為擔任連帶保證人而前往。再衡之常情，
      出賣土地之人，若再擔保土地買受人之連帶保證人，土地買受人若無法清償借
      款，出賣人勢必再負清償之責，自非出賣土地之本意，除非至愚，李勝嘉殊無
      同意擔任連帶保證人之理。
  (三)、按我國人民將自己之印章交付他人，委託他人辦理特定事項者，比比皆是。倘
      持有印章之該他人，除受託辦理之特定事項外，其他以本人名義所為任何法律
      行為，均須由本人負責，未免過苛（最高法院八十六年度台上字第二０八號判
      決意旨參照）。本件李勝嘉係因出售予訴外人庚○○，而依買賣契約因土地暫
      時無法辦理移轉登記予庚○○，庚○○乃借用李勝嘉名義及提供出售之土地為
      抵押物，皆同訴外人（土地真正買受人）庚○○前往被上訴人處辦理抵押借款
      ，以便獲清償土地價金，並非擔任連帶保證人，已如前述，則雖將印章交予土
      地代書丁○○，丁○○未經明示援權，擅自在契約書連帶保證人處蓋用李勝嘉
      印章，自不能認李勝嘉有表現代理之授權而令李勝嘉負連帶保證人之責任。何
      況以李勝嘉為連帶保證人之另一筆借款債務人陳祿元於原審亦結證稱伊不知道
      李勝嘉是否為本件借款之連帶保證人（見原審卷第三十八頁），上開同筆借款
      均係同時辦理，苟李勝嘉願意擔任保證人，則陳祿元豈有不知何人為保證人之
      理。而證人丁○○既受庚○○及被上訴人之委任，又代理李勝嘉與被上訴人訂
      立連帶保證契約亦屬雙方代理，亦有違反民法第一０六條前段之規定，應屬無
      效。至於被上訴人抗辯依屏東縣萬巒地區農會核貸系爭借款當時之放款作業方
      式，須該農會會員始得為借款人，而提供擔保土地之所有權人應任連帶保證人
      之慣例，被上訴人迄未能提出此項慣例之依據，已難採信。證人庚○○、王榮
      鐘、丁○○雖均於原審證稱有上開慣例，原審因而推定李勝嘉不可諉為不知。
      但本件係李勝嘉出售土地予庚○○，因該土地暫時無法辦理移轉登記予庚○○
      ，因此仍以李勝嘉名義辦理借款，則被上訴人於辦理借款時，以李勝嘉為抵押
      物義務人為已足，如有再擔保之必要，應以實際借款人之庚○○為連帶保證人
      始為正辦，否則李勝嘉出售土地予庚○○，而仍需為庚○○負連帶保證人之責
      任，李勝嘉何必出售土地，不如將土地奉送予庚○○，以免其他財產遭受查封
      拍賣之危險。原審竟率予推論李勝嘉不可諉為不知應為借款連帶保證人，自屬
      違反論理法則。被上訴人縱令有所謂之「慣例」，亦屬違反衡平原則，不足採
      信。
  (四)、雖然證人癸○○（即系爭放款之放款人員）於原審證述：「．．．當時（係指
      八十一年四月二十二日）李勝嘉有親自到農會來，約定書是他自己親自在櫃台
      上面簽名的，約定書上面的章，是李勝嘉拿給我蓋的，當時我有核對李勝嘉之
      身分證，確信是他本人，我確信李勝嘉自己知道要擔任這兩件借款之連帶保證
      人。」等語；證人壬○○（即系爭放款之放款人員）證稱：「我確信李勝嘉於
      八十一年四月二十二日早上有到我們農會，當時我任放款部的職員，本件放款
      是我跟癸○○為放款的作業，我確實有對他對過保，因為約定書上面簽名是他
      自己親自在櫃台上面簽的，當時我們放款作業的方式，是印章由我們統一在借
      據及約定書上面蓋章，所以本件借款及約定書上李勝嘉的印文，是由我或癸○
      ○所蓋的。借據上的印鑑由我核對的，我是以借據及約定書上的印文，跟抵押
      權設定契約書上李勝嘉所留的印鑑印文來核對，認為相符，所以我才核章的。
      」等語（見原審卷第二０五頁、第二０八頁至第二一二頁），惟上開證人均係
      被上訴人之受雇人，其證言難免偏頗，且與證人丁○○之證言互相矛盾（證人
      丁○○證稱：「．．．八十一年四月廿二日農會要撥款的時候，．．．借據上
      李勝嘉的印文是李勝嘉拿給我蓋的」），上開證人之證言，亦不足以證明李勝
      嘉有授權伊等在連帶保證人處蓋章。
四、綜上所述，系爭『借據』上連帶保證人欄位非李勝嘉所親簽與親蓋，既為兩造所
    不爭執之事實，則被上訴人自應就「丁○○」或「癸○○」之代李勝嘉簽名與蓋
    章有經李勝嘉之合法授權之事實，負舉證責任。否則被上訴人未盡舉證責任，尚
    無法證明被上訴人與李勝嘉成立連帶保證契約，何況，李勝嘉為出賣土地之出賣
    人，茲因當時買受人庚○○因非自耕農而無法登記為所有權人，故暫由當時土地
    所有人李勝嘉擔任物上保證人提供物保設定抵押權予被上訴人，此乃合情合理！
    豈有李勝嘉於出賣自己土地之際，又擔任買受人借款之連帶保證人之可能。李勝
    嘉非愚非痴，要無同意之可能！況由被上訴人在李勝嘉親自到農會之情況下，及
    被上訴人職員皆具專業能力下，倘非李勝嘉不同意擔任連帶保證人，豈有不由李
    勝嘉親自簽名蓋章之理。被上訴人既未能舉證證明其與李勝嘉間有連帶保證契約
    之合致意思表示，則其依據借款，保證之法律關係訴請判令上訴人等負連帶清償
    借款之責，即屬無從准許。原審未詳加審究，遽為上訴人等敗訴之判決，自有違
    誤。上訴意旨執此指摘原判決不當，求為廢棄改判，為有理由，自應將原判決廢
    棄改判，如主文所示。
五、兩造其餘之攻擊防禦方法及未經援用之證據，經本院斟酌後，認為均不足以影響
    本判決之結果，自無逐一詳予論駁之必要，併此敘明。
據上論結：本件上訴為有理由，依民事訴訟法第四百五十條、第七十八條判決如主文
。
中      華      民      國    九十四    年      一      月    二十七    日
　　　　　　　　　　　　　　　　　審判長法官　謝　志　揚
                                        法官  陳  淑  媛
                                        法官  莊  謙  崇
右正本係照原本作成。
如不服本判決，應於判決送達後二十日內向本院提出上訴狀。未表明上訴理由者，應
於上訴後二十日內向本院提出上訴理由狀(須按他造人數提出繕本)。
上訴時應提出委任律師或具有律師資格之人之委任狀；委任有律師資格者，另應附具
律師及格證書及釋明委任人與受任人有民事訴訟法第四百六十六條之一第一項但書或
第二項（詳附註）所定關係之釋明文書影本。
                                  法院書記官  林  明  智
中      華      民      國    九十四    年      一      月    二十七    日
附註：民事訴訟法第四百六十六條之一( 第一項、第二項 )：
對於第二審判決上訴，上訴人應委任律師為訴訟代理人。但上訴人或其法定代理人具
有律師資格者，不在此限。
上訴人之配偶、三親等內之血親、二親等內之姻親，或上訴人為法人、中央或地方機
關時，其所屬專任人員具有律師資格並經法院認為適當者，亦得為第三審訴訟代理人
。
